ACORDAO-COMPLETO-2347815

ACÓRDÃO 13239/2019 ATA 39/2019 - PRIMEIRA CÂMARA

VISTOS, relatados e discutidos estes autos que, na atual fase processual, tratam de pedidos de reexame contra o 4.487/2018-1ª Câmara;
ACORDAM os ministros do Tribunal de Contas da União, reunidos em sessão da 1ª Câmara, ante as razões expostas pelo Relator, em:
	9.1. conhecer dos recursos para, no mérito, negar-lhes provimento;
9.2. comunicar aos recorrentes e à Universidade Federal do Paraná que novo ato poderá prosperar:
9.2.1. caso ocorra recolhimento das contribuições, de forma indenizada, sobre os períodos de atividade rural averbada, e, assim, manter as aposentadorias tal qual concedidas, nos termos do Enunciado 268 da Súmula da Jurisprudência do TCU; ou
9.2.2. com o ajuste dos proventos à razão de 30/35 avos, para os homens, e 25/30 avos, para a mulher, pela aplicação do Enunciado 74 da Súmula da Jurisprudência do TCU, caso não ocorra o recolhimento das contribuições de forma indenizada previsto no subitem anterior;
9.3. determinar à Universidade Federal do Paraná que, em ocorrendo alguma das situações descritas em 9.2.1 e 9.2.2, cadastre novos atos de aposentadoria, submetendo-os novamente ao TCU; e
9.4. dar ciência aos recorrentes.

Pedidos de reexame em Aposentadoria.

Primeira Câmara

Universidade Federal do Paraná.

3. Recorrentes: Elza Beduarczuk Pio Gonçalves (XXX.538.789-XX); João Marcos Baroni (XXX.415.639-XX).

Ministro Walton Alencar Rodrigues.

13.1. Ministros presentes: Benjamin Zymler (na Presidência), Walton Alencar Rodrigues (Revisor), Bruno Dantas (Relator) e Vital do Rêgo.
13.2. Ministros-Substitutos presentes: Augusto Sherman Cavalcanti e Weder de Oliveira.

ACORDAO-COMPLETO-2388194

Acórdão 470/2020 - Primeira Câmara

Elza Beduarczuk Pio Gonçalves

João Marcos Baroni

Elfriede Koop Campos

BRUNO DANTAS

Cuidam os autos de pedidos de reexame interpostos por Elza Beduarczuk Pio Gonçalves e João Marcos Baroni contra o Acórdão 4487/2018-TCU-Primeira Câmara.
2.	A deliberação recorrida apresentou o seguinte teor:
"Os Ministros do Tribunal de Contas da União ACORDAM, por unanimidade, com fundamento no art. 71, incisos III e IX, da Constituição Federal de 1988, c/c os arts. 1º, inciso V, 39, inciso II, e 45, caput, da Lei 8.443/1992, e ainda com os arts. 143, inciso II, parte final, 260, § 1º, e 262, caput e § 2º, do Regimento Interno/TCU, bem assim com as Súmulas/TCU 276 e 279, em:
a) considerar ilegais os atos de concessão de aposentadorias aos servidores abaixo indicados e negar-lhes o registro, em decorrência da inclusão de parcela judicial de 58,89%; 
b) dispensar a devolução dos valores indevidamente recebidos de boa-fé pelos interessados, nos termos da Súmula 106 desta Corte; 
c) fazer as determinações especificadas nos subitens 1.7 e 1.8. 
1. Processo TC-Processo 010.732/2017-9 (APOSENTADORIA) 
1.1. Interessados: Elfriede Koop (XXX.799.439-XX) ; Elza Beduarczuk Pio Gonçalves (XXX.538.789-XX) ; Geraldina Zelia Dagostim (XXX.248.879-XX) ; João Marcos Baroni (XXX.415.639-XX) ; Maria Venezia Pesch (XXX.740.239-XX) ; Maria Venezia Pesch (XXX.740.239-XX) 
1.2. Órgão/Entidade: Universidade Federal do Paraná 
1.3. Relator: Ministro Walton Alencar Rodrigues 
1.4. Representante do Ministério Público: Procurador Sergio Ricardo Costa Caribé.
1.5. Unidade Técnica: Secretaria de Fiscalização de Pessoal (SEFIP) . 
1.6. Representação legal: Daniela Volkart Mainardi (38042/OAB-PR) e outros, representando João Marcos Baroni. 
1.7. Determinar à Universidade Federal do Paraná que: 
1.7.1. faça cessar os pagamentos decorrentes dos atos impugnados, comunicando ao TCU, no prazo de 15 (quinze) dias, as providências adotadas, nos termos dos arts. 261 e 262, caput, do Regimento Interno do TCU, 8º, caput, da Resolução - TCU 206/2007 e 15, caput, da Instrução Normativa - TCU 55/2007; 
1.7.2. esclareça aos interessados que suas aposentadorias poderão prosperar, nos moldes em que foram concedidas, mediante o recolhimento da contribuição, de forma indenizada, sobre os períodos de atividade rural averbados, nos termos do Enunciado 268 da Súmula da Jurisprudência do TCU; 
1.7.3. informe, complementarmente, aos ex-servidores Geraldina Zelia Dagostim e João Marcos Baroni que poderão permanecer aposentados caso optem pela aplicação do Enunciado de Súmula 74 às respectivas concessões, com o devido ajuste de seus proventos à razão de 25/30 avos para as mulheres e 30/35 avos para homem; 
1.7.4. esclareça, ainda, às inativas Elza Beduarczuk Pio Gonçalves, Elfried Koop e Maria Venezia Pesch que poderão optar por retornar à atividade para completar o tempo de serviço necessário à inativação; 
1.7.5. em ocorrendo alguma das situações descritas em 1.7.2 e 1.7.3, cadastre novos atos de aposentadoria, submetendo-os novamente ao TCU; 
1.7.6. informe aos interessados o teor da presente deliberação, esclarecendo-lhes que, no caso de não provimento de recurso eventualmente interposto, deverão ser repostos os valores recebidos após a ciência do acórdão pelo órgão de origem; 
1.7.7. no prazo de 30 (trinta) dias, contados da ciência da decisão, envie a este Tribunal documento comprobatório de que os interessados cujos atos foram impugnados tomaram ciência da presente deliberação; 
1.8. Determinar à Sefip que monitore o cumprimento das determinações anteriores."
3.	Admitido o processamento dos recursos, porquanto preenchidos os requisitos previstos no art. 48 da Lei 8.443/1992, conferi efeito suspensivo à alínea "a" e aos itens 1.7.1 e 1.7.5 do acórdão recorrido em relação aos recorrentes (peças 45 e 61) .
4.	Instruído o presente feito, faço reproduzir, o exame técnico e o encaminhamento oferecidos pela Secretaria de Recursos deste Tribunal (peça 68) , que contou com a anuência do corpo diretivo daquela unidade (peças 69 e 70) :
"HISTÓRICO
2.	Trata-se de atos de concessão de aposentadoria em que se verificou a averbação de tempo de serviço rural sem a respectiva contribuição previdenciária para todos os interessados, e de tempo insalubre em cargo administrativo sem comprovação de existência de risco para Maria Venezia Pesch.
EXAME DE ADMISSIBILIDADE
3.	Reiteram-se os exames preliminares de admissibilidade (peças 38 e 54) , ratificados às peças 45 e 61, pelo Relator, Ministro Bruno Dantas, que entendeu pelo conhecimento dos recursos, na forma do art. 51 da Resolução-TCU 259/2014, suspendendo-se os efeitos da alínea 'a' e dos itens 1.7.1 e 1.7.5 do Acórdão 4487/2018-TCU-Primeira Câmara, em relação aos recorrentes.
EXAME DE MÉRITO
4.	Delimitação
4.1.	Constitui objeto do presente recurso definir se:
a) não foi observado o decurso do prazo do RITCU para a revisão do Acórdão 3031/2007-TCU-Segunda Câmara, que considerou legal o ato de aposentadoria de Elza Beduarczuk Pio Gonçalves;
b) ocorreu decadência/prescrição da revisão dos atos de concessão da aposentadoria e de averbação do tempo de atividade rural;
c) houve ofensa aos princípios da segurança jurídica, boa-fé, dignidade humana e duração razoável do processo;
d) é exigível o recolhimento das contribuições previdenciárias relativas ao tempo de serviço rural prestado anteriormente à vigência da Lei 8.213/1991.	
5. 	Da revisão do Acórdão 3031/2007-TCU-Segunda Câmara
5.1.	A recorrente Elza Beduarczuk Pio Gonçalves defende que é totalmente descabida a revisão do acórdão que havia considerado legal e determinado o registro do seu ato de aposentadoria, acrescendo-lhe fundamentos a justificar a negativa de registro, eis que decorrido lapso temporal superior a cinco anos, a contar de sua apreciação, e a alteração da jurisprudência que embasaria tal conduta sobreveio dezessete anos depois da concessão da aposentadoria. Para tanto, aduz os seguintes argumentos:
a) de acordo com o § 2° do art. 260 do Regimento Interno do TCU, 'o acórdão que considerar legal o ato e determinar o seu registro não faz coisa julgada administrativa e poderá ser revisto de oficio pelo Tribunal, com a oitiva do Ministério Público e do beneficiário do ato, dentro do prazo de cinco anos da apreciação, se verificado que o ato viola a ordem jurídica, ou a qualquer tempo, no caso de comprovada má-fé';
b) sua aposentadoria já foi apreciada por esta Corte de Contas, por meio do Acórdão 3031/2007-TCU-Segunda Câmara, em que se apurou uma única suposta ilegalidade no ato concessor do benefício previdenciário, a qual foi retificada, de modo que a aposentadoria da servidora foi considerada legal e determinado o respectivo registro;
c) nos termos do RITCU, a revisão do mencionado acórdão não se mostra medida viável, notadamente em trecho sobre o qual não havia se pronunciado anteriormente, uma vez que decorrido lapso temporal superior a cinco anos desde a primeira apreciação;
d) somente a partir da prolação do Acórdão 414/2012-TCU-Plenário, esta Corte de Contas pacificou o entendimento sobre a averbação do tempo de atividade rural, ou seja, posteriormente à apreciação do ato de aposentadoria em questão, não podendo os servidores públicos sujeitarem-se a constantes revisões de suas aposentadorias a cada nova orientação do TCU (cita caso análogo apreciado pelo Acórdão 1699/2009-TCU-Segunda Câmara) .
Análise
5.2.	Para o deslinde dessa questão, buscou-se o ato inicial de aposentadoria da recorrente (peça 67) , que constou do TC Processo 001.190/2003-2 e foi objeto de apreciação deste Tribunal por meio do mencionado Acórdão 3031/2007-TCU-Segunda Câmara (peça 51, p. 34-35) .
5.3.	Naquela oportunidade, constatou-se que os proventos de aposentadoria da recorrente estavam incorretos, pois havia o pagamento ilegal da vantagem prevista no então vigente art. 192, inciso II, da Lei 8.112/1990, que estava sendo calculada com base no somatório correspondente ao vencimento da classe padrão e às vantagens do cargo efetivo.
5.4.	Apesar disso, o ato de aposentadoria recebeu a chancela deste Tribunal, diante da correção promovida pelo órgão de origem, consoante registrado no voto condutor da deliberação, verbis  (peça 51, p. 32) :
'6. No que tange à servidora Elza Beduarczuk, a UFPR informa que, a partir de agosto/2002, com o trânsito em julgado da decisão que negou provimento ao pleito da interessada, procedeu-se à alteração do cálculo da vantagem em tela, de modo a dar cumprimento ao Acórdão 213/2000-TCU-Primeira Câmara, especificamente ao excerto transcrito abaixo:
'8.2 - assinar prazo de 15 (quinze) dias, com base no artigo 71, inciso IX, da Constituição Federal, para que a Universidade Federal do Paraná, relativamente aos atos ilegais que tiveram por conseqüência a concessão de vantagens financeiras a seus servidores:
8.2.1 - retifique, se assim ainda não fez:
 (...) 
 f) incorreção do cálculo da vantagem prevista no art. 192, inc. II, da Lei nº 8.112/90, incluindo diferença de Adicional de Tempo de Serviço, de Gratificação de Atividade Executiva e demais vantagens do cargo efetivo (fl. 690, item 6.7) ;'
7. Em vista da retificação promovida no ato de aposentadoria da inativa Elza Beduarczuk, cabe considerá-lo legal, determinando o respectivo registro, nos termos da proposição aprovada pelo Pleno desta casa em 6/6/2007, ata 23, publicada no D.O.U. de 11/6/2007, in verbis:
 'a) autorizar o registro de todos os atos de concessão que, a despeito de apresentarem impropriedades em sua versão original, formalmente submetida ao Tribunal, já não estejam, no momento de sua apreciação de mérito, dando ensejo a pagamentos irregulares, uma vez que a irregularidade já foi corrigida pela própria Administração; e
 b) deixar assente que, na hipótese acima, deverão ser expressamente mencionadas na parte dispositiva do respectivo acórdão, a título de ressalva, as falhas identificadas pelo Tribunal, bem como seu saneamento pelo órgão/entidade de origem e eventuais consectários do pagamento irregular.''
5.5.	Assim, o ato de aposentadoria foi julgado legal e determinado o registro, conforme o item 9.1 do Acórdão 3031/2007-TCU-Segunda Câmara:
'9.1. considerar legal a concessão de aposentadoria em favor da inativa Elza Beduarczuk, determinando o registro do ato 1-079260-0-04-1999-00176-9, apesar de a vantagem do art. 192, inciso II, da Lei 8.112/1990 ter sido calculada de forma indevida, haja vista o saneamento da irregularidade por parte da entidade de origem, recaindo sobre a interessada, solidariamente com a autoridade administrativa responsável, o dever de restituir eventuais valores pagos indevidamente sob a mesma rubrica, a partir da retificação da metodologia de cálculo inadequada;'
5.6.	Não obstante, verifica-se que a Universidade Federal do Paraná disponibilizou no Sisac, naquela época, ato de aposentadoria sem a informação referente ao tempo de serviço rural, como se pode perceber da p. 3 da peça 67. Houve o registro apenas do tempo de serviço no órgão (13 anos, 8 meses e 28 dias) e em empresa privada, pública e sociedade de economia mista (certif. INSS) [19 anos, 5 meses e 15 dias]. 
5.7.	Quando a Universidade encaminhou o ato de alteração que se aprecia neste momento, o fez discriminando tempo de serviço certificado pelo INSS (peça 22, p. 3) , da seguinte forma: em empresa privada, pública e sociedade de economia mista (6 anos, 6 meses e 2 dias) e rural (12 anos, 11 meses e 27 dias) .
5.8.	Vê-se, assim, que quando da prolação do Acórdão 3031/2007-TCU-Segunda Câmara, o Tribunal não tinha conhecimento da averbação do tempo rural para a recorrente, o que só ocorreu com o encaminhamento das informações devidas por meio do ato de alteração da aposentadoria.
5.9.	Dessa forma, entende-se que, se no ato inicial já houvesse o registro do tempo de serviço rural, poderia ser admitida a tese de que o Tribunal somente poderia ter revisado o ato, apontando outra ilegalidade não percebida até então, no prazo de cinco anos, a teor do disposto no § 2° do art. 260 do RITCU. 
5.10.	Ademais, diferentemente do alegado pela recorrente, o posicionamento do TCU sobre o recolhimento das contribuições previdenciárias relativo ao período rural ocorreu a partir do Acórdão 1893/2006-TCU-Plenário, como será melhor detalhado no item 8 desta instrução. Portanto, em data anterior à prolação do Acórdão 3031/2007-TCU-Segunda Câmara.
5.11.	Diante da situação relatada acima, em que se verificou que não constava o tempo de serviço rural no ato inicial de aposentadoria de Elza Beduarczuk Pio Gonçalves, não há como acolher os argumentos em favor da recorrente.
6.	Da decadência e prescrição
6.1.	Os recorrentes defendem que se operou a decadência no tocante à possibilidade de revisão do ato concessor de aposentadoria, bem como do ato de averbação do período rural, praticado há mais de 25 anos, prescrevendo o direito da Administração de exigir o recolhimento das contribuições do tempo campesino. Para tanto, aduzem os seguintes argumentos:
a) no STJ, a tese de que o ato de concessão de aposentadoria é complexo foi afastada, firmando-se o posicionamento no sentido de que é necessário observar o prazo decadencial do art. 54 da Lei 9.784/1999 para a revisão do ato concessor da aposentadoria (cita Agr. Reg. na Medida Cautelar 23.607, DJe 25/05/2015; e Agravo em Recurso Especial 1047524/SC, DJe 06/11/2014) ;
b) o STF reconheceu a existência de repercussão geral da matéria trazida à baila, a qual está sob análise e julgamento no RE 636.553, de relatoria do Ministro Gilmar Mendes, já contando com manifestação da PGR no sentido de que o ato de aposentadoria é composto e submete-se à decadência da Lei 9.784/1999;
c) o ato de averbação do tempo de serviço rural exercido com vinculação ao Regime Geral da Previdência Social não é complexo, motivo pelo qual, deve ser aplicado o disposto no art. 54 da Lei 9.784/1999 e, consequentemente, ser julgado legal o ato apreciado, haja vista a decadência do direto de a Administração revisar o ato de averbação do tempo de serviço rural;
d) o INSS expediu Certidão de Tempo de Serviço, contendo o período campesino, compreendido entre 18/9/1970 a 16/12/1977 (para João Marcos Baroni) e 1/4/1960 a 20/3/1973 (para Elza Beduarczuk Pio Gonçalves) , e a averbação do referido tempo ocorreu em 29/6/1993 e 12/8/1993, respectivamente, sem nenhum tipo de restrição para fins de aposentadoria, nem mesmo a exigência de recolhimento de contribuições;
e) o ato de averbação e homologação do tempo de serviço rural não é ato administrativo complexo, que dependa da manifestação expressa do TCU, portanto, aplicável o prazo decadencial de cinco anos previstos no art. 54 da Lei 9.784/1999;
f) o ato de averbação do tempo rural certificado pelo INSS, para o fim de aposentadoria, é autônomo em relação ao ato de concessão da aposentadoria, de forma que o prazo decadencial não se inicia da data do ato concessor da aposentadoria, mas sim na data do ato em que a Administração levou a cabo a averbação do tempo rural do servidor;
g) ocorreu a prescrição do direito da Administração em revisar o ato de averbação, conforme o Decreto 20.910/1932, que dispõe sobre a prescrição das ações pessoais contra a Fazenda Pública e suas autarquias;
h) como o labor rural dos recorrentes se deu nos anos entre 1958 e 1965/1960 e 1973, não se faz necessário o recolhimento das contribuições previdenciárias, em razão da prescrição trintenária (art. 2°, § 9°, da Lei nº 6.830/1980) , pois, o TCU somente passou a exigir o recolhimento dos respectivos valores em dezembro de 2014 (para João Marcos Baroni) e fevereiro de 2012 (para Elza Beduarczuk Pio Gonçalves) .
Análise
6.2.	Sobre a decadência do direito de a Administração rever os seus próprios atos e o exercício do controle externo por parte deste Tribunal, impende mencionar que o Supremo Tribunal Federal já se pronunciou acerca da não incidência da decadência administrativa em face da inaplicabilidade do art. 54 da Lei 9.784/1999 aos processos por meio dos quais o TCU exerce sua competência constitucional de controle externo prevista no inciso III do art. 71 da Constituição Federal, consoante entabulado no MS 24.859/DF, de 4/8/2004:
'EMENTA: CONSTITUCIONAL. ADMINISTRATIVO. PENSÃO. T.C.U.: JULGAMENTO DA LEGALIDADE: CONTRADITÓRIO. PENSÃO: DEPENDÊNCIA ECONÔMICA.
I. - O Tribunal de Contas, no julgamento da legalidade de concessão de aposentadoria ou pensão, exercita o controle externo que lhe atribui a Constituição Federal, art. 71, III, no qual não está jungindo a um processo contraditório ou contestatório. Precedentes do STF. 
II. - Inaplicabilidade, no caso, da decadência do art. 54 da Lei 9.784/99. 
III. - Concessão da pensão julgada ilegal pelo TCU, por isso que, à data do óbito do instituidor, a impetrante não era sua dependente econômica. 
IV. - MS indeferido.' (destacamos) 
6.3.	Nessa mesma linha, são os seguintes julgados do STF: MS 25.440, MS 25.256, MS 25.192, MS 24.997 e MS 25.090. 
6.4. 	Deve-se, ainda, atentar para o fato de que os atos sujeitos a registro pelo Tribunal são, por definição, precários, inacabados, haja vista que somente se aperfeiçoam e se completam após a manifestação da Corte de Contas a quem cabe dizer de sua legalidade ou não. Aliás, outro não é o entendimento esposado pela Corte Constitucional ao decidir no âmbito do RE-195.861/ES: 
'APOSENTADORIA - ATO ADMINISTRATIVO DO CONSELHO DA MAGISTRATURA - NATUREZA - COISA JULGADA ADMINISTRATIVA - INEXISTÊNCIA. O ato de aposentadoria exsurge complexo, somente se aperfeiçoando com o registro perante a Corte de Contas. Insubsistência da decisão judicial na qual assentada, como óbice ao exame da legalidade, a coisa julgada administrativa.' (destacamos) 
6.5. 	Assim, em razão da competência estabelecida pelo art. 71, inciso III, da Constituição Federal ao Tribunal, os atos de registro de pessoal, conforme decidido pelo STF nos autos do MS 24781, somente passam a estar plenamente formado (perfeito) , válido (aferição da legalidade com reflexo de definitividade perante a Administração, que não mais pode anulá-lo unilateralmente) e eficaz (plenamente oponível a terceiros, deixando de apresentar executoriedade provisória) quando recebe o registro pela Corte de Contas. 
6.6. 	É nesse sentido a orientação de Súmula-TCU 278: 
'Os atos de aposentadoria, reforma e pensão têm natureza jurídica de atos complexos, razão pela qual os prazos decadenciais a que se referem o § 2º do art. 260 do Regimento Interno e o art. 54 da Lei nº 9.784/99 começam a fluir a partir do momento em que se aperfeiçoam com a decisão do TCU que os considera legais ou ilegais, respectivamente.'
6.7. 	Por fim, cabe ressaltar que a irregular averbação do tempo rural sem o recolhimento das contribuições previdenciárias não é autônoma em relação ao ato de aposentadoria, sendo parte integrante desse. 
6.8.	A questão do cômputo de tempo de atividade rural para aposentadoria no serviço público já está pacificada no âmbito desta Corte, onde se firmou o entendimento de que tal período somente pode ser averbado com essa finalidade se recolhidas, nas épocas próprias, as respectivas contribuições previdenciárias, ou mesmo posteriormente, de forma indenizada (e.g. Acórdão 740/2006-TCU-Plenário, com a redação dada pelo Acórdão 1893/2006-TCU-Plenário) , como será melhor detalhado no item 8 desta instrução.
6.9. 	Conclui-se, assim, que não há que se falar na aplicação do prazo decadencial do art. 54 da Lei 9.784/1999 ao presente caso, considerando-se que averbação do tempo rural é parte integrante do ato de aposentadoria. Não há, portanto, como acolher os argumentos em favor dos recorrentes.
7.	Da ofensa aos princípios
7.1.	Defende-se no recurso que é necessário observar a garantia da revisão do ato em prazo razoável, em prol dos princípios da segurança jurídica, da dignidade da pessoa humana e da boa-fé do administrado, além da necessidade de observância à estabilização das relações entre o administrado e a Administração Pública, com base nos seguintes argumentos:
a) o próprio TCU, em decisão proferida em 28/07/2015, no Processo TC Processo 013.537/2011-3, reconheceu a impossibilidade de cancelar a aposentadoria de servidora aposentada há quatorze anos, em respeito aos princípios da segurança jurídica, da razoabilidade, da dignidade da pessoa humana, da proteção da confiança, da razoável duração do processo e da eficiência da Administração Pública;
b) João Marcos Baroni está aposentado há mais de 24 anos, e Elza Beduarczuk, 23 anos, de modo que a revisão das aposentadorias ocorreu de forma extemporânea, incorrendo em verdadeira violação à segurança jurídica, à boa-fé, à dignidade da pessoa humana e à estabilidade das relações jurídicas;
c) a Corte de Contas demorou mais de vinte anos para negar registro à aposentadoria dos recorrentes, frustrando a legítima expectativa que foi criada diante do silêncio da Administração por tanto tempo;
d) a Administração teve mais de cinco anos para desconstituir ou ao menos impugnar o ato administrativo de Averbação de Tempo de Serviço Rural dos servidores, de modo a exercer seu poder-dever de autotutela, determinando o pagamento de indenização ou contribuição previdenciária. Se não o fez dentro do prazo legal previsto, não pode agora, 25 anos após, pretender revisar o ato praticado, frustrando o direito adquirido e ferindo o princípio da confiança e da boa-fé.
Análise
7.2.	Quanto ao argumento de ter havido violação ao princípio da segurança jurídica ou da proteção da confiança, cabe lembrar que a sedimentada jurisprudência da Suprema Corte é no sentido de classificar como ato complexo a concessão de aposentadoria, reforma ou pensão, consoante os seguintes julgados (RMS 3881/SP, MS 19875/DF, RE 195861/ES e MS 23665/DF) .
7.3.	Conforme mencionado alhures, tal entendimento decorre do disposto no inciso III do art. 71 da Constituição Federal, que estabelece que compete ao Tribunal de Contas da União apreciar, para fins de registro, a legalidade dos atos de admissão, assim como a concessão de aposentadoria, reforma ou pensão.
7.4.	Nessa perspectiva, impõe-se reconhecer que referidos atos possuem natureza precária, razão pela qual, até que haja o efetivo julgamento e o consequente registro pela Corte de Contas, não há que se falar em direito adquirido, ato jurídico perfeito ou em proteção da confiança, tendo em vista a ausência de aperfeiçoamento e definitividade do ato.
7.5.	A propósito do tema, colaciona-se entendimento esposado pela Corte Constitucional ao decidir no âmbito do RE-195.861/ES:
'APOSENTADORIA - ATO ADMINISTRATIVO DO CONSELHO DA MAGISTRATURA - NATUREZA - COISA JULGADA ADMINISTRATIVA - INEXISTÊNCIA. O ato de aposentadoria exsurge complexo, somente se aperfeiçoando com o registro perante a Corte de Contas. Insubsistência da decisão judicial na qual assentada, como óbice ao exame da legalidade, a coisa julgada administrativa.'
7.6.	No caso em apreço, não houve o respectivo registro em razão da constatação de ilegalidade no ato, o que afasta, por si só, a presunção de legitimidade do ato administrativo que lhe concedeu o benefício, não havendo, assim, que se falar em violação da segurança jurídica ou de proteção da confiança. 
7.7.	Sobre a questão, observa-se, ainda, que não se mostra factível o argumento de se convolar em legais atos eivados de vícios, dado o longo lapso temporal transcorrido entre sua edição e a consequente apreciação pelo TCU, porquanto estas situações geram tão-somente a necessidade de instauração do contraditório, consoante Acórdão 5962/2012-TCU-Segunda Câmara, verbis:	
'4. Nos termos da jurisprudência do STF, o transcurso de longo lapso temporal entre a edição do ato e sua apreciação por parte do TCU não converte a concessão ilegal em legal, gerando apenas a necessidade de instauração do contraditório e da ampla defesa para a validade do processo, na hipótese de o ato haver ingressado no Tribunal há mais de cinco anos (MS-25.116, MS-25.403, MS-25.343, MS-27.296, entre outros) '
7.8.	No caso concreto, os recorrentes tiveram as oitivas devidamente promovidas conforme documentos constantes nos autos às peças 3, 5, 14 e 20.
7.9.	Não se pode perder de vista que este Tribunal, em atenção ao referido princípio, dispensou a devolução dos valores indevidamente recebidos, nos termos consignados na alínea 'b' do Acórdão 4487/2018-TCU-Primeira Câmara. 
8.	Do recolhimento das contribuições previdenciárias
8.1.	Os recorrentes defendem que a legislação à época existente não exigia o pagamento de contribuição previdenciária para a averbação do tempo de serviço rural referente aos períodos de 18/9/1970 a 16/12/1977 e 1/4/1960 a 20/3/1973, sendo assim, não pode a Administração exigir o recolhimento destas contribuições agora, há mais de vinte, argumentado que:
a) a legislação então vigente à época da prática do ato administrativo (Lei 8.213/1991, art. 96) expressamente afirmava que seria contado o período rurícola independentemente do pagamento do recolhimento das contribuições previdenciárias correspondentes ao período;
b) a averbação de tempo de serviço rural dos servidores recorrentes operou-se em 1993, antes da entrada em vigor da Medida Provisória 1.523/1996, convertida na Lei 9.528/1997, que entrou em vigor no dia 10/12/1997, quando passou-se a exigir o pagamento de 'indenização';
c) à essa época não era exigido o pagamento de contribuição previdenciária para fruição, para todos os fins, do período de serviço rural;
d) no documento intitulado Averbação de Tempo de Serviço consta a averbação de tempo de serviço rural para todos os fins, inclusive para efeitos de aposentadoria, sem quaisquer restrições ou ressalvas pelo recolhimento de qualquer tributo;
e) o ato administrativo em questão foi validamente praticado em 1993 quando não se exigia o pagamento de contribuição previdenciária, restando-o convalidado em função do tempo.
Análise
8.2.	Inicialmente, é cabível destacar que, embora a Constituição Federal (art. 202, § 2º, no início, e art. 201, § 9º, após a EC 20/98) , a legislação previdenciária (art. 94, caput, da Lei 8.213/91) , bem como a jurisprudência do STF, do STJ e do TCU admitam a contagem de tempo de serviço rural para o serviço público (contagem recíproca) , é imprescindível que haja prova da efetiva contribuição previdenciária correspondente ao período de realização da atividade, seja ele anterior ou posterior à Lei 8.213/1991, mesmo que esta contribuição fosse dispensada, na época, ao trabalhador rural. 
8.3.	Nesse sentido, reafirma-se o posicionamento estabelecido a partir do Acórdão 1893/2006-TCU-Plenário, que alterou a redação do item 9.4 do Acórdão 740/2006-TCU-Plenário, nos seguintes termos:
'9.4. firmar o entendimento de que é possível a contagem recíproca de tempo de serviço rural, para fins de aposentadoria estatutária, mediante comprovação do recolhimento das contribuições previdenciárias, à época da realização da atividade rural ou, mesmo a posteriori de forma indenizada, nos termos do art. 96, inciso IV, da Lei 8.213/91 c/c com o art. 45, §§ 3º e 4º, da Lei 8.212/91.'
8.4.	Releva destacar, também, parecer do Ministério Público Junto ao TCU no Acórdão 4860/2010-TCU-Segunda Câmara, acolhido pelo Ministro Relator, no qual se entendeu que: 
'7. De acordo com o disposto nesse artigo, somente o tempo de serviço considerado pela legislação vigente para fins de aposentadoria passou a ser considerado como tempo de contribuição. O tempo rural sem contribuição não era considerado para fins de contagem recíproca, e consequentemente, para aposentadoria estatutária. Assim, o disposto no citado art. 4º da EC 20/1998 não fundamenta o tempo de serviço rural para fins de aposentadoria estatutária.'
8.5.	Cabe mencionar, ainda, que a jurisprudência do TCU está de acordo com o entendimento do Supremo Tribunal Federal (ADIn 1.664/UF, MS. 26.919/DF, MS 26.641/DF) e do Superior Tribunal de Justiça (REsp 315.701 / RS, Resp 774.126/RS, Resp 647.922/PR) no que se refere à exigência do recolhimento das contribuições previdenciárias correspondentes ao tempo de atividade rural para fins de aposentadoria em cargo público.
8.6.	No ponto, destaca-se recente manifestação do Ministro Gilmar Mendes, do STF, que considerou inviável a interposição do Mandado Segurança 28106 que questionava acórdão do TCU que negara registro a aposentadoria de servidor em razão do cômputo de tempo de serviço rural sem as correspondentes contribuições previdenciárias, nesses termos:
'Com efeito, o entendimento exarado pelo TCU está em consonância com a jurisprudência desta Corte, que se firmou no sentido de que a contagem recíproca do tempo de serviço rural, para fins de aposentadoria no serviço público, apenas é admitida se comprovado o recolhimento das contribuições previdenciárias referentes ao período.
 (...) 
Na mesma esteira, cito, entre inúmeros outros, os seguintes precedentes: MS 28.179-AgR, de minha relatoria, Segunda Turma, DJe 10.8.2012; AC 2651-AgR, Rel. Min. Cármen Lúcia, Primeira Turma, DJe 30.11.2011; RE 478.058-ED, Rel. Min. Ricardo Lewandowski, Segunda Turma, DJe 12.9.2011. 
Ademais, também não se verifica, no caso, afronta à coisa julgada, uma vez que a decisão que determinou ao INSS a expedição de certidão de tempo de serviço, incluindo o período de 15.6.1959 a 15.1.1977, como trabalho rural, não dispensou o recolhimento das contribuições previdenciárias (apenso 2) . 
Nesse sentido, confira-se o MS 30.558, Rel. Min. Cármen Lúcia, Primeira Turma, DJe 30.4.2012, ementado nos seguintes termos:
'MANDADO DE SEGURANÇA. ADMINISTRATIVO. ATO DO TRIBUNAL DE CONTAS DA UNIÃO. ILEGALIDADE DA APOSENTAÇÃO. INCORPORAÇÃO DE PARCELA DENOMINADA 'OPÇÃO'. NÃO PREENCHIMENTO DOS REQUISITOS DO ART. 193 DA LEI N. 8.112/1990 ATÉ 19.1.1995. IMPOSSIBILIDADE. CONTAGEM DE TEMPO DE SERVIÇO PRESTADO EM ATIVIDADE RURAL. NECESSIDADE DE COMPROVAÇÃO DO RECOLHIMENTO DAS RESPECTIVAS CONTRIBUIÇÕES PREVIDENCIÁRIAS. PRECEDENTES. AUSÊNCIA DE CONTRARIEDADE A COISA JULGADA. SEGURANÇA DENEGADA'. (MS 30.558, Rel. Min. CÁRMEN LÚCIA, Primeira Turma, DJe 30.4.2012) 
Nesses termos, não há direito líquido e certo a dar ensejo ao prosseguimento da presente demanda. 
Ante o exposto, casso a liminar anteriormente deferida (fls. 60-65) , julgo prejudicado o agravo regimental de fls. 83-98 e, nos termos da jurisprudência desta Corte, nego seguimento ao mandando de segurança (art. 21, parágrafo único, c/c 205 do RISTF) .
Publique-se.
Brasília, 29 de maio de 2014.' (destacamos) 
8.7.	Assim, com base nessa diretriz jurisprudencial há muito defendida pelo STF, este Tribunal editou a Súmula 268, que traz:
'O tempo de atividade rural somente poderá ser averbado para fins de aposentadoria no serviço público se recolhidas as respectivas contribuições previdenciárias na época própria ou, posteriormente, de forma indenizada.'
8.8. 	Conclui-se, assim, que não há que se falar na contagem de tempo de serviço rural para o serviço público sem que haja prova da efetiva contribuição previdenciária correspondente, não havendo como acolher os argumentos em favor dos recorrentes.
 CONCLUSÃO
9.	Da análise anterior, conclui-se que:
a) não há que se falar em decurso do prazo previsto no § 2° do art. 260 do RITCU para a revisão do ato de aposentadoria de Elza Beduarczuk Pio Gonçalves;
b) não se operou a decadência ou prescrição;
c) não houve violação dos princípios da segurança jurídica, da boa-fé, da dignidade humana e da duração razoável do processo;
d) não se admite a contagem de tempo de serviço rural para o serviço público sem que haja prova da efetiva contribuição previdenciária correspondente.
9.1.	Com base nessa conclusão, propõe-se o não provimento dos recursos. 
PROPOSTA DE ENCAMINHAMENTO
10.	Ante o exposto, submetem-se os autos à consideração superior, propondo-se, com fundamento no art. 48 da Lei 8.443/1992 c/c os artigos 285 e 286, parágrafo único, do RI/TCU:
a) conhecer dos pedidos de reexame, para, no mérito, negar-lhes provimento; 	
b) dar ciência do acórdão que for prolatado aos recorrentes e aos demais interessados, ressaltando-se que o relatório e o voto que o acompanharem podem ser consultados no endereço www.tcu.gov.br/acordaos, no dia seguinte ao de sua oficialização."
5.	O Ministério Público de Contas, representado pelo Procurador Sergio Ricardo Costa Caribé, manifestou-se de acordo com o encaminhamento sugerido pela Serur (peça 71) .
	É o relatório.

João Luiz Arzeno da Silva (OAB/PR 23.510) e Marcelo Trindade de Almeida (OAB/PR 19.095), representando Elza Beduarczuk Pio Gonçalves e João Marcos Baroni.

Procurador Sergio Ricardo Costa Caribé.

aposentadoria. CONTAGEM DE TEMPO DE SERVIÇO RURAL SEM A COMPROVAÇÃO DO RECOLHIMENTO DAs respectivas contribuições previdenciária. ilegalidade. pedido de reexame. casos singulares. atos emitidos em 1994 e 1995. demora do órgão de origem e do tcu. enunciado de súmula 74. POSSIBILIDADE DE EMISSÃO DE NOVOS ATOS. AUSÊNCIA DE SUPRESSÃO DOS MEIOS DE SUBSISTÊNCIA CONDIGNA. ILEGALIDADE E NEGATIVA DE REGISTRO.

APOSENTADORIA (APOS)

Secretaria de Recursos (Serur).

Em julgamento, pedidos de reexame interpostos por Elza Beduarczuk Pio Gonçalves e João Marcos Baroni contra o Acórdão 4487/2018-TCU-Primeira Câmara, que, dentre outras medidas, considerou ilegais seus atos de aposentadoria em razão da averbação de tempo de serviço rural sem o recolhimento das contribuições previdenciárias correspondentes.
2.	 Preliminarmente, ratifico os despachos exarados no sentido de que os presentes recursos merecem ser conhecidos, porquanto preenchem os requisitos de admissibilidade previstos nos artigos 32, parágrafo único, 33 e 48, todos da Lei 8.443/1992.
3.	No mérito, a secretaria especializada, com o apoio do Parquet de Contas, propõe o conhecimento e a negativa de provimento aos pedidos de reexame, por compreender que os elementos encaminhados não são suficientes para alterar a deliberação recorrida. Dissinto desse encaminhamento, conforme as considerações que se seguem.
4.	No que se refere ao tempo rural averbado, é entendimento pacífico nesta Corte de Contas que seu cômputo para fins de aposentadoria estatutária só é possível mediante a comprovação do recolhimento das contribuições previdenciárias, à época da realização da atividade rural ou a posteriori, de forma indenizada (Acórdão 740/2006-TCU-Plenário e 1.893/2006-TCU-Plenário) . Referida intelecção constitui o enunciado 268 da súmula da jurisprudência predominante do TCU, nos seguintes termos:
"O tempo de atividade rural somente poderá ser averbado para fins de aposentadoria no serviço público se recolhidas as respectivas contribuições previdenciárias na época própria ou, posteriormente, de forma indenizada."
5.	Esse posicionamento, aliás, encontrase em consonância com a jurisprudência do Supremo Tribunal Federal, que, ao apreciar as disposições do art. 202, § 2º, da Constituição Federal, mantidas no art. 201, § 9º, pela Emenda Constitucional 20/1998, concluiu ser imprescindível o recolhimento das contribuições previdenciárias do tempo de serviço rural, para fins de contagem recíproca, conforme se observa do MS 28.179, cujo voto condutor trouxe as seguintes ponderações:
"Com efeito, o entendimento exarado pelo TCU está em consonância com a jurisprudência desta Corte, que se firmou no sentido de que a contagem recíproca do tempo de serviço rural, para fins de aposentadoria no serviço público, apenas é admitida se comprovado o recolhimento das contribuições previdenciárias referentes ao período. Nesse sentido:
'CONSTITUCIONAL. PREVIDENCIÁRIO. TRABALHADOR RURAL. CONTAGEM DO TEMPO DE SERVIÇO. PERÍODO ANTERIOR À EDIÇÃO DA LEI Nº 8.213/1991. APOSENTADORIA VOLUNTÁRIA. EXIGÊNCIA DE PRÉVIO RECOLHIMENTO DE CONTRIBUIÇÃO. MANDADO DE SEGURANÇA CONTRA ATO DO PRESIDENTE DO TCU. PRECEDENTES. SEGURANÇA DENEGADA.
I - É inadmissível a contagem recíproca do tempo de serviço rural para fins de aposentadoria no serviço público sem que haja o recolhimento das contribuições previdenciárias correspondentes.
II - Precedentes.
III - Segurança denegada'. (MS nº 26.461, Rel. Min. Ricardo Lewandowski, Tribunal Pleno, DJe 6/3/2009) 
'APOSENTADORIA. SERVIDOR PÚBLICO. TEMPO DE TRABALHO RURAL. CONTAGEM RECÍPROCA. CONTRIBUIÇÕES.
Conforme disposto no § 9º do artigo 201 da Constituição Federal, a contagem recíproca do tempo de serviço rural pressupõe ter havido o recolhimento das contribuições" (MS nº 26.919, Rel. Min. Marco Aurélio, Tribunal Pleno, DJe 23/5/2008) .
Na mesma esteira, cito, entre inúmeros outros, os seguintes precedentes: RE-ED nº 478.058, Rel. Min. Ricardo Lewandowski, Segunda Turma, DJe 12/9/2011; RE-AgR nº 600.582, Rel. Min. Carmen Lúcia, Primeira Turma, DJe 21/2/2011'."
6.	Conforme verificado, não houve comprovação do recolhimento das contribuições previdenciárias relativas ao tempo de atividade rural averbado pelos interessados quando da apreciação de seus atos, razão pela qual a referida contagem foi impugnada para fins de aposentadoria e as concessões foram consideradas ilegais.
7.	Não obstante a precisão do sobredito entendimento, que nos leva a concluir, inequivocamente, pelo não preenchimento dos requisitos temporais para concessão das aposentadorias ora reexaminadas, existem, in casu, circunstâncias singulares que merecem ser delineadas e que me fazem discordar do encaminhamento sugerido nos pareceres precedentes.
8.	Cumpre consignar, de imediato, que, quando da apreciação dos presentes atos, na sessão de 17/5/2018, Elza Beduarczuk Pio Gonçalves contava 72 anos de idade e João Marcos Baroni estava prestes a completar 74 anos de idade. Significa que, ainda que retornassem à atividade e assim permanecessem até o limite para a aposentadoria compulsória, não lhes seria mais possível somar tempo de contribuição suficiente para complementar satisfatoriamente o tempo impugnado. A opção, conforme detalhado na deliberação recorrida, seria o recolhimento indenizado das contribuições relativas ao tempo rural e, no caso de João Marcos Baroni, a possibilidade de nova inativação na proporcionalidade mínima (30/35 avos) , nos termos da Súmula/TCU 74, o que implicaria redução significativa dos seus proventos. Em última hipótese, na ausência de recolhimento das contribuições, restaria a aposentadoria proporcional por idade, que resultaria em proventos bastante inferiores aos hoje percebidos pelos recorrentes.
9.	Convém assinalar, contudo, que a aposentadoria de Elza Beduarczuk Pio Gonçalves vigora desde 1º/10/2003 (há mais de 15 anos) e foi encaminhada ao TCU em 23/2/2011 (há mais de 8 anos) . Por sua vez, a aposentadoria de João Marcos Baroni vigora desde 4/7/1994 (há mais de 25 anos) e foi encaminhada ao TCU em 21/9/2004 (há mais de 14 anos) . No entanto, suas concessões somente foram apreciadas em 17/5/2018, momento em que a volta à atividade já não se mostrava como opção razoável, considerando a avançada idade dos interessados, ou mesmo útil, considerando o curto período até a aposentadoria compulsória.
10.	Significa dizer que o cenário ora retratado - em que a volta à atividade, além de pouco razoável, não supriria o tempo impugnado - se solidificou também em razão do lapso para a apreciação dos atos no âmbito do TCU. Houvessem os atos sido analisados num prazo menor, seria possível o retorno dos interessados à atividade por tempo suficiente para, no mínimo, reduzir o montante de contribuições previdenciárias a ser recolhido para averbação do tempo rural, a fim de permitir a obtenção da aposentadoria nos moldes originais (com integralidade) . Aliás, o impacto desse recolhimento indenizado merece ser observado com cuidado, em razão da idade dos interessados, que naturalmente impõe despesas mais notáveis, especialmente com os cuidados da saúde.
11.	Essas ocorrências, a meu sentir, exigem que sejam sopesados, em conjunto com o princípio da legalidade, os princípios da segurança jurídica, da boa-fé, da proteção da confiança do administrado, da presunção de legalidade dos atos da Administração e da razoável duração do processo.
12.	Por oportuno, rememoro a bem sedimentada intelecção de que o TCU não consolida atos ilegais ante o simples decurso de tempo. Seguindo essa orientação, registro trecho da ementa do Acórdão 5962/2012-TCU-Primeira Câmara:
"4. Nos termos da jurisprudência do STF, o transcurso de longo lapso temporal entre a edição do ato e sua apreciação por parte do TCU não converte a concessão ilegal em legal, gerando apenas a necessidade de instauração do contraditório e da ampla defesa para a validade do processo, na hipótese de o ato haver ingressado no Tribunal há mais de cinco anos (MS-25.116, MS-25.403, MS-25.343, MS-27.296, entre outros) ."
13.	Ainda sobre o tema, importa esclarecer que o posicionamento cristalizado nesta Corte de Contas, mediante o Acórdão 868/2010-TCU-Plenário, é no sentido de que a análise quanto à aplicabilidade do preceito da segurança jurídica deve ser feita observando-se as especificidades de cada caso. 
14.	Em estudo do aludido entendimento, verifico que a jurisprudência deste Tribunal evoluiu no sentido de que a aplicação do princípio da segurança jurídica deve cingir-se àquelas hipóteses em que for irreversível a situação fática do interessado ou insuportável o prejuízo a ele causado.
15.	Compulsando alguns precedentes, observo que as premissas essenciais ao reconhecimento de situação extraordinária estão, em regra, relacionadas à impossibilidade de reversão do servidor à atividade para complementar tempo de serviço considerado ilegal, à supressão dos meios de subsistência condigna, ao estado de saúde do beneficiário ou à absoluta impossibilidade de preenchimento de algum requisito legal (e.g. Acórdãos 2.417/2009 e 1.381/2014, do Plenário; 269/2014, da 1ª Câmara; 713/2011, 1.051/2013 2.490/2013 e 3.134/2014, da 2ª Câmara) .
16.	É dizer, em síntese, que, para chancelar a legalidade de ato que contenha nítida impropriedade e que esteja vigente há longo tempo, deve-se avaliar a situação do interessado, bem como se as consequências da apreciação pela ilegalidade seriam excessivamente gravosas, a ponto de afastar, excepcionalmente, a incidência estrita do princípio da legalidade.
17.	Com efeito, compreendo que as particularidades do caso vertente, já pormenorizadas neste voto, legitimam a adoção de tratamento diferenciado. Isso porque, em situação normal, os períodos de tempo de serviço impugnados pelo TCU podem ser substituídos pelos servidores, mediante reversão à ativa. Contudo, na situação examinada, houve flagrante restrição dessa hipótese em decorrência do lapso para a apreciação inicial das concessões, não sendo razoável impor aos interessados os encargos trazidos pelo tardio exame de seus atos de aposentadoria. Essa é a intelecção que tenho adotado em situações do gênero, a exemplo dos Acórdão 3104/2015-TCU-Primeira Câmara e 2.697/2019-TCU-1ª Câmara.
18.	Nesse contexto, entendo que os efeitos da impugnação do tempo rural mostraram-se sobremodo onerosos aos recorrentes, circunstância que me leva a propor o provimento dos pedidos de reexame para considerar legais, em caráter excepcional, os atos de aposentadoria de Elza Beduarczuk Pio Gonçalves e João Marcos Baroni, concedendo-lhes o registro.
	Em face do exposto, voto por que o Tribunal adote a deliberação que ora submeto à apreciação deste Colegiado:
"9.1. conhecer e dar provimento aos presentes pedidos de reexame, de modo a considerar legais, em caráter excepcional, os atos de aposentadoria de Elza Beduarczuk Pio Gonçalves (320.538.789-91) e João Marcos Baroni (027.415.639-34) , concedendo o registro aos atos correspondentes;
9.2. dar ciência deste acórdão aos recorrentes e à Universidade Federal do Paraná."
	
TCU, Sala das Sessões Ministro Luciano Brandão Alves de Souza, em 6 de agosto de 2019.
Ministro BRUNO DANTAS
Relator

Conforme exposto no meu voto, a circunstância essencial que me levou a propor aquele encaminhamento foi a constatação de que o lapso para a apreciação dos atos ocasionou ônus excessivo aos interessados, impedindo-os de retornar à atividade para complementar o tempo de serviço impugnado.
2.	Segundo compreendo, a questão aqui discutida diz respeito a reconhecer que o TCU poderia e deveria ter se manifestado sobre a legalidade das concessões de maneira mais tempestiva e, ao não fazê-lo, subtraiu dos interessados a possibilidade de retornarem à atividade para cumprirem o tempo impugnado. Essa circunstância ocasionou a imposição de ônus excessivo por lapso da própria administração, o que não seria razoável. Daí a proposta de se considerar legais os atos, em caráter excepcional, intelecção que também orientou os Acórdão 3104/2015-TCU-Primeira Câmara e 2.697/2019-TCU-1ª Câmara, de minha relatoria.
3.	De qualquer forma, entendo que a solução razoável trazida pelo Revisor, Ministro Walton Alencar Rodrigues, permite equacionar a questão em certa medida, razão pela qual anuo à proposta de acórdão trazida por Sua Excelência
TCU, Sala das Sessões Ministro Luciano Brandão Alves de Souza, em 29 de outubro de 2019.
	
Ministro BRUNO DANTAS
Relator

Trata-se de pedidos de reexame interpostos por Elza Beduarczuk Pio Gonçalves e por João Marcos Baroni, contra o Acórdão 4487/2018-TCU-Primeira Câmara, que julgou ilegais seus atos de aposentadoria, em virtude de apresentarem averbação de tempo de serviço rural sem as respectivas contribuições previdenciárias.
A Serur e o MP/TCU, em pareceres uniformes, propõem negar provimento aos recursos e manter o julgamento pela ilegalidade dos atos.
O E. Relator do recurso, Ministro Bruno Dantas, diverge e propõe julgar legais ambos os atos de aposentadoria.
Destaca que: as aposentadorias dos recorrentes vigoram há 15 e 25 anos; foram encaminhadas ao TCU há 8 e 14 anos; à época do julgamento (17/5/2018) , os interessados estavam com 72 e 74 anos; e na ocasião, a volta à atividade já não era opção razoável, haja vista a avançada idade dos interessados, nem útil, porquanto o curto período até a aposentadoria compulsória não supriria o tempo impugnado.
Conclui que lhes restariam as opções de recolhimento indenizado das contribuições relativas ao tempo rural e, somente no caso de João Marcos Baroni, de inativação na proporcionalidade mínima (30/35 avos) , nos termos da Súmula/TCU 74, o que implicaria a redução dos proventos.
Afirma que, fossem os atos analisados num prazo menor, teria sido possível o retorno dos interessados à atividade por tempo suficiente para, ao menos, reduzir o montante de contribuições previdenciárias, a fim de permitir obtenção da aposentadoria nos moldes originais (com integralidade) .
Adverte do impacto do recolhimento indenizado, em razão da idade dos interessados, que impõe despesas mais notáveis.
A seu ver, as particularidades dos atos em tela legitimariam tratamento diferenciado, para, em caráter excepcional, serem considerados legais.
Com todas as vênias, cogitaria, na hipótese, de outro encaminhamento mais apropriado à jurisprudência desta Corte. 
Na origem, a utilização do tempo rural para efeito de aposentadoria tinha por finalidade amparar a parcela mais desfavorecida da população, assegurando-lhe a subsistência, mediante concessão de proventos, em valor próximo ao do salário mínimo, após toda uma vida de trabalho árduo no campo. 
Já na prática, o benefício acabou sendo desvirtuado e passou a ser utilizado para obtenção de aposentadorias precoces, por uma das parcelas mais favorecidas da população, a dos servidores públicos qualificados e bem remunerados. 
Ocorre que, em torno do instituto, gravitam fraudes numerosíssimas. Pressupostos fáticos de facílimo adimplemento dão margem a que servidores públicos menos escrupulosos, que nunca verdadeiramente laboraram no campo, averbem tempo rural e pleiteiem a aposentação precoce. Para tanto, nem mesmo recolhem contribuição previdenciária sobre o período rural averbado, o que vem causando efeito deletério nas já combalidas contas públicas e tornando ainda mais injusta a previdência brasileira.
Como mencionado pelo E. Relator, a jurisprudência do TCU é pacífica no sentido de que o cômputo do tempo rural para fins de aposentadoria estatutária só é possível mediante comprovação do recolhimento das contribuições previdenciárias, à época da realização da atividade rural ou a posteriori, de forma indenizada (vide Enunciado 268 da Súmula da Jurisprudência do TCU) .
Nossa jurisprudência também é remansosa ao afastar a incidência da decadência antes da apreciação da aposentação pelo Tribunal, por se tratar de ato de natureza complexa, que somente se aperfeiçoa com o registro do TCU. Esse entendimento adensou-se a luz de decisões da Corte Suprema, entre elas as proferidas no âmbito dos mandados de segurança 24.997-8/DF, 24.958-7/DF, 25.0151/DF e 26.461/DF, e culminou na edição do Enunciado 278 da Súmula da Jurisprudência do TCU. 
Ainda que deva ter em conta a segurança jurídica e a situação particular dos interessados, não há como o TCU, pura e simplesmente, chancelar ilegalidades manifestas, no caso, utilização ilegal de tempo rural sem contribuição, sob alegação de delonga da Administração e impossibilidade de retorno à atividade.
Bem verdade, como in casu, que o longo decurso de tempo até a apreciação do ato pode, eventualmente, constituir óbice para a reversão do servidor à atividade para perfazer o tempo de serviço ilegal suprimido. Porém, é preciso dizer, essa demora em muito o beneficiou. Isso porque permitiu que ele se aposentasse precocemente e percebesse, por longo período, importâncias que não fez por merecer, como no caso destes autos, em que os recorrentes receberam proventos superiores aos que faziam jus por 24 e 25 anos.
Em deferência ao princípio da segurança jurídica, esta Corte habitualmente dispensa reposição das importâncias indevidamente recebidas por beneficiários de atos considerados ilegais, até a data da notificação da deliberação, como procedeu nestes autos ao proferir o Acórdão 4487/2018-TCU-Primeira Câmara.
Além disso, na hipótese de perspectiva de prejuízo irreversível e insuportável a ser suportado pelo interessado, a jurisprudência do TCU atribui efeitos excepcionais ao princípio da segurança jurídica, consentindo com aposentações em termos que ordinariamente não fariam jus. Nesse sentido, os seguintes enunciados da Jurisprudência Selecionada do TCU:
"Admite-se, em casos especialíssimos, em que a ilegalidade e a negativa de registro do ato de concessão impliquem a total supressão de meios de subsistência do beneficiário, a excepcional aplicação das teses da segurança jurídica e da proteção da confiança do administrado, situações vistas caso a caso." (Acórdão 3245/2010-TCU-Plenário, Relator Walton Alencar Rodrigues) 
"O decurso do tempo, mesmo que excessivamente prolongado, somente autoriza a estabilização de ato de pessoal que contenha alguma irregularidade, com base no princípio da segurança jurídica, quando eventual impugnação do ato implicar prejuízo insuportável e irreversível ao interessado." (Acórdão 10963/2015-TCU-Segunda Câmara, Relatora Ministra Ana Arraes) ;
"As premissas essenciais ao reconhecimento de situação extraordinária que justifique a chancela de ato de aposentadoria que contenha impropriedade, com base na aplicação do princípio da segurança jurídica, estão, em regra, relacionadas à impossibilidade de reversão do servidor à atividade para complementar tempo de serviço considerado ilegal, à supressão dos meios de subsistência condigna, ao estado de saúde do beneficiário ou à absoluta impossibilidade de preenchimento de algum requisito legal. A análise quanto à aplicabilidade do preceito da segurança jurídica deve ser feita observando-se as especificidades de cada caso." (Acórdão 3104/2015-TCU-Primeira Câmara, Relator Ministro Bruno Dantas) 
"A aplicação do princípio da segurança jurídica para consolidar atos de pessoal ilegais, ante o transcurso de longo lapso temporal entre a edição dos atos e sua apreciação pelo TCU, deve cingir-se àquelas hipóteses em que for irreversível a situação fática do interessado ou insuportável o prejuízo a ele causado." (Acórdão 235/2017-TCU-Primeira Câmara, Relator Ministro Bruno Dantas) 
"A consolidação dos efeitos financeiros de ato ilegal vigente há longo tempo, em atenção aos princípios da segurança jurídica e da proteção da confiança do administrado, deve limitar-se aos casos em que for insuportável o prejuízo causado ao interessado, em especial nas hipóteses de: (i) impossibilidade de reversão do servidor à atividade para complementar tempo de serviço; (ii) supressão dos meios de subsistência condigna; (iii) gravidade do estado de saúde do beneficiário; (iv) absoluta impossibilidade de preenchimento de algum requisito legal." (Acórdão 7144/2015-TCU-Primeira Câmara, Relator Ministro Bruno Dantas) .
"A aplicação do princípio da segurança jurídica em casos de registro de aposentadoria, convolando atos ilegais, não se deve dar de forma indiscriminada, justificando-se somente em situações especialíssimas, em que a ilegalidade e a negativa de registro do ato de concessão impliquem a supressão de meios de subsistência do beneficiário." (Acórdão 920/2012-TCU-Segunda Câmara, Relator Ministro José Jorge) .
Ainda que alguns enunciados apresentem requisitos alternativos para aplicação excepcional do princípio da segurança jurídica a atos que contenham nítida impropriedade, compulsando a fundamentação dos precedentes verifiquei, em todos eles, longo lapso temporal desde a concessão associado a circunstâncias que provocam prejuízo insuportável ao interessado, a exemplo da impossibilidade de reversão à atividade para complementar tempo, supressão dos meios de subsistência condigna, gravidade do estado de saúde e absoluta impossibilidade de preenchimento de requisitos legais para aposentação.
Ora, impedir prejuízo insuportável não significa igualar proventos daquele que requereu utilização ilegal de tempo rural sem contribuição aos do que laborou arduamente no campo e recolheu as contribuições previdenciárias correspondentes.
Aposentadorias concedidas com utilização de tempo rural sem contribuição são manifestamente irregulares e têm que ser revistas, ainda que há muito vigentes e ainda que impraticável a reversão à atividade. 
Para evitar que o julgamento tardio pela ilegalidade implique redução de proventos expressiva a ponto de comprometer a subsistência condigna do beneficiário, o TCU vem permitindo aposentação proporcional nos limites mínimos previstos na legislação, qual sejam, 30/35 (homem) e 25/30 (mulher) .
De tão consolidado nesta Corte, esse entendimento levou à edição, em 2012, do Enunciado 74 da Súmula da jurisprudência do TCU, in verbis:
"Para efeito apenas de aposentadoria proporcional nos limites mínimos - 30/35 (homem) e 25/30 (mulher) - e não para o de acréscimo por tempo de serviço ou qualquer outra vantagem, admite-se a contagem do período de inatividade, daqueles que tenham adquirido o direito a esse benefício antes da promulgação da Emenda Constitucional 20/98, com o objetivo de suprir lacuna deixada pela exclusão de tempo de serviço não computável em face da lei e o de evitar a reversão à atividade de antigos servidores, cujas concessões foram tardiamente submetidas a exame e julgamento do Tribunal de Contas da União."
Note-se que o enunciado acima faz referência à principal circunstância fática referida pelo E. Relator para fundamentar sua proposição: concessão tardiamente submetida a exame e julgamento do Tribunal de Contas da União, sem que isso implique aprovação, em seus exatos termos, do ato manifestamente ilegal submetido à apreciação pelo TCU, como proposto pelo E. Relator.
No que concerne aos atos de aposentação objeto destes autos, óbvia a possibilidade de aplicação do Enunciado 74 da Súmula da jurisprudência do TCU em benefício do professor adjunto João Marcos Baroni. Com a contagem do período de inatividade anterior à data da promulgação da Emenda Constitucional 20, 15/12/1998, o interessado pode continuar aposentado, com ajuste de seus proventos à razão de 30/35.
No caso de Elza Beduarczuk Pio Gonçalves, que averbou tempo substancial (12 anos, 11 meses e 27 dias) , vez que a contagem do tempo de inatividade a que se refere o Enunciado 74 resultaria em um tempo de 23 anos, 10 meses e 29 dias na data da publicação da Emenda Constitucional 20/98, insuficiente para a obtenção do limite mínimo de aposentadoria.
A exclusão do tempo ilegal impediria a aposentação da ex-assistente de administração, causando-lhe prejuízo insuportável, motivo pelo qual, sopesando sua idade, em caráter absolutamente excepcional, o princípio da segurança jurídica pode ser aplicado de sorte a reconhecer-lhe o direito de aposentar-se com proventos equivalentes ao mínimo de 25/30 avos. Ser-lhe-ia concedido, portanto, 1 ano, 1 mês e 1 dia, necessários à complementação do tempo de serviço.
Desta forma, nenhum dos recorrentes estará sujeito a prejuízo insuportável. Ainda que seus proventos sofram decréscimo, perceberão as frações de 30/35 e de 25/30, estabelecidas na lei, as quais, aplicadas aos proventos de outubro de 2017, resultam nos valores R$ 6.669,75 e R$ 10.783,20.
Não se deve olvidar, ainda, que, caso pretendam manter os benefícios nos valores atuais, poderão recolher contribuições sobre o tempo rural averbado de forma indenizada. 
Registro que a solução que propugno foi adotada por esta mesma Primeira Câmara em 28/5/2019, por meio do Acórdão 3.973/2019, em circunstâncias equivalentes às destes autos, em acolhida a voto revisor que apresentei. 
Evidenciada a ausência de elementos ensejadores de alteração do juízo anteriormente formulado, acolho as conclusões da unidade técnica, nego provimento aos recursos, sem prejuízo de ressalvar aos recorrentes o direito de recolherem de forma indenizada as contribuições pretéritas ou de se aposentarem nos limites de 30/35 (homem) e 25/30 (mulher) . 
Com essas considerações, voto no sentido de que o Tribunal adote o acórdão que ora submeto à deliberação deste colegiado:
"9.1. conhecer dos recursos para, no mérito, negar-lhes provimento;
9.2. comunicar aos recorrentes e à Universidade Federal do Paraná que novo ato poderá prosperar:
9.2.1. caso ocorra recolhimento das contribuições, de forma indenizada, sobre os períodos de atividade rural averbada, e, assim, manter as aposentadorias tal qual concedidas, nos termos do Enunciado 268 da Súmula da Jurisprudência do TCU; ou
9.2.2. com o ajuste dos proventos à razão de 30/35 avos, para os homens, e 25/30 avos, para a mulher, pela aplicação do Enunciado 74 da Súmula da Jurisprudência do TCU, caso não ocorra o recolhimento das contribuições de forma indenizada previsto no subitem anterior;
9.3. determinar à Universidade Federal do Paraná que, em ocorrendo alguma das situações descritas em 9.2.1 e 9.2.2, cadastre novos atos de aposentadoria, submetendo-os novamente ao TCU; e
9.4. dar ciência aos recorrentes."
TCU, Sala das Sessões Ministro Luciano Brandão Alves de Souza, em 29 de outubro de 2019.
WALTON ALENCAR RODRIGUES
Revisor